---
title: "lecture4"
author: "SHOGO NAMAISAWA"
date: "2026-03-14"
output: html_document
---

# 第4回

ファイルのデータ読み書き、データ整理、データプロット

## 4-1：データ読み込み

### csv形式のデータ操作

- 書き出しは、関数 write.csv( ) を用いる．指定しない限り作業ディレクトリ下に保存される
- 読み込みは，関数 read.csv( ) を用いる．指定しない限り, 作業ディレクトリにある必要がある

### デフォのairqualityをcsvファイルにして、dataディレクトリに

```{r}
mydata <- subset(airquality, Ozone > 90, select = -Temp)

dim(mydata)

# ディレクトリの確認
getwd()
```

```{r}
#書き出し
#write.csv(mydata,file = "../data/mydata.csv")

# 読み込みrow.names = 1は1列目はidだよ～ん
newfile <- read.csv(file="../data/mydata.csv", row.names = 1)

head(newfile)
```

### 気象庁の東京都の気象データもよみ

```{r}
#fileEncoding = "sjis"で文字コードをshift-JISでエンコード
kikou <- read.csv("../data/kikou2016.csv", fileEncoding = "sjis")

head(kikou)
```


```{r}
dim(kikou)

colnames(kikou)

str(kikou)
```

### RData 形式の操作

- データフレーム単一のデータだけではなく、その時に作成した関数や途中の計算結果なども含めて、作業の状態そのものをパッケージ化して保存・再現できる
- `save()` で.rdataの拡張子で保存するう
- `load()` で.rdataの拡張子を呼び出す

```{r}
mydata1 <- subset(airquality, Temp>95, select = -Ozone)
mydata2 <- subset(airquality, Temp<60, select = -Ozone)

dim(mydata1)
dim(mydata2)
```


```{r}
# 二つのdfをひとまとめに保存
# save(mydata1, mydata2, file = "../data/mydata.rdata")

loaded_objects <- load("../data/mydata.rdata", verbose = TRUE)

# または戻り値を格納して確認する
loaded_objects

```

## 4-2：データ整理
















































































