---
title: "lecture4"
author: "SHOGO NAMAISAWA"
date: "2026-03-14"
output: html_document
---

# 第4回

ファイルのデータ読み書き、データ整理、データプロット

## 4-1：データ読み込み

### csv形式のデータ操作

- 書き出しは、関数 write.csv( ) を用いる．指定しない限り作業ディレクトリ下に保存される
- 読み込みは，関数 read.csv( ) を用いる．指定しない限り, 作業ディレクトリにある必要がある

### デフォのairqualityをcsvファイルにして、dataディレクトリに

```{r}
mydata <- subset(airquality, Ozone > 90, select = -Temp)

dim(mydata)

# ディレクトリの確認
getwd()
```

```{r}
#書き出し
#write.csv(mydata,file = "../data/mydata.csv")

# 読み込みrow.names = 1は1列目はidだよ～ん
newfile <- read.csv(file="../data/mydata.csv", row.names = 1)

head(newfile)
```



### RData 形式の操作

- データフレーム単一のデータだけではなく、その時に作成した関数や途中の計算結果なども含めて、作業の状態そのものをパッケージ化して保存・再現できる
- `save()` で.rdataの拡張子で保存するう
- `load()` で.rdataの拡張子を呼び出す

```{r}
mydata1 <- subset(airquality, Temp>95, select = -Ozone)
mydata2 <- subset(airquality, Temp<60, select = -Ozone)

dim(mydata1)
dim(mydata2)
```


```{r}
# 二つのdfをひとまとめに保存
# save(mydata1, mydata2, file = "../data/mydata.rdata")

loaded_objects <- load("../data/mydata.rdata", verbose = TRUE)

# または戻り値を格納して確認する
loaded_objects

```

## 4-2：データ整理

### 気象庁の東京都の気象データもよみ

```{r}
#fileEncoding = "sjis"で文字コードをshift-JISでエンコード
kikou <- read.csv("../data/kikou2016.csv", fileEncoding = "sjis")

head(kikou)
```


```{r}
dim(kikou)

colnames(kikou)

str(kikou)
```

### 基本統計量を組み込み関数で

```{r}
kion <- kikou$気温

mean(kion)
max(kion)
min(kion)
```

### 行列やdfの列ごとに統計量を取り出したいね

```{r}
x <- matrix(1:100, 4, 25)

x
```

```{r}
sum(x)

# 行ごとの総和
rowSums(x)
```

### apply()で行列計算を便利に

``` 
R
 apply(X, MARGIN, FUN)
``` 
- 引数 X にデータフレームを指定
- MARGIN には行ごとは 1 を, 列ごとの計算には 2 を指定
- 引数 FUN には求めたい統計量を計算する関数を指定
- xがベクトルなら**sapply()**なら列指定

```{r}
# rowSums(x)と同じ
apply(x, 1, "sum")
```
- 気候データの例

```{r}
x <- subset(kikou, select = -c(月, 日))

head(x)
```

```{r}
colMeans(x)

apply(x, 2, "mean")

# 引数指定なければ列指定
sapply(x, "mean")
```

- 自作関数の適用

```{r}
# 列ごとの平均より多いデータの合計値
apply(x, 2, function(x) sum(x>mean(x)))
```

### aggregate()  データフレームの各行をいくつかのグループにまとめて統計量を計算

``` 
R
 aggregate(x, by, FUN)
``` 

- 引数 x にデータフレームを指定し
- by に各行が属するグループを指定、ベクトルをリストで与える (複数可). 
- 引数 FUN には求めたい統計量を計算するための関数を指定
- x がベクトルの場合には関数 tapply( ) も利用可能

```{r}
kikou <- read.csv("../data/kikou2016.csv", fileEncoding ="sjis")

head(kikou)
```
### 実行例

```{r}
# 1-2列目以外のすべての行を月ごとのグループに分けて、平均を求める
# やっているは月ごとの平均気温とか風速をもとめてる
aggregate(kikou[ , -(1:2)], by = list(月 = kikou$月), FUN = "mean")
```

```{r}
# やっているのは１個上と同じだっけどこういうのもあるよね
aggregate( . ~月, data = subset(kikou, select = -日), FUN = "mean")
```

### グループを二段階

- 月と降水の有無に依るグルーピング(12*2)

```{r}
aggregate(kikou[ , -(1:2)], FUN = "mean", by = list(月 = kikou$月, 降水の有無 = (kikou$降水量 > 0)))
```


## 演習4.1

Rの組込データセット airquality について、月日以外の変数ごとに平均,最大値および最小値を、月ごとの平均、最大値および最小値を求めよ。ただし、NAは除去して計算する

```{r}
a <- airquality

colnames(a)
```

- 月日以外の変数ごとに平均,最大値および最小値

```{r}
apply(a, 2, "max", na.rm = TRUE)
apply(a, 2, "min", na.rm = TRUE)
```

- 月ごとの平均、最大値および最小値

```{r}
aggregate(a, by = list(月 = a$Month), FUN = "max", na.rm = TRUE)
aggregate(a, by = list(月 = a$Month), FUN = "min", na.rm = TRUE)
aggregate(a, by = list(月 = a$Month), FUN = "mean", na.rm = TRUE)
```

## 4-3 : データプロット

### 基本書式 (ベクトルの描画)

``` 
R
 plot(x, type = "p", xlim = NULL, ylim = NULL, main =NULL, xlab = NULL, ylab = NULL, ...)

``` 
- x: ベクトル
- type: 描画タイプ. デフォルトは"p" (点プロット). 他に"l" (折れ線プロット) などがある
- xlim: x 軸の範囲. デフォルトでは自動的に決定
- ylim: y 軸の範囲. デフォルトでは自動的に決定
- main: 図のタイトル. デフォルトではなし
- xlab: x 軸のラベル名. デフォルトでは Index となる
- ylab: y 軸のラベル名. デフォルトでは x のオブジェクト名
- 他のオプション. 詳細は help(par) 参照 

### ベクトルのプロット

```{r}
plot(1:10)
```

### 疑似データの作成

```{r}
# 0から4pi（周期2回分の波に相当）までの連続した数値を、0.1刻みで生成して変数xに格納
x <- seq(0,4*pi, by=0.1)
# 第1引数のデータ（今回は-0.2と0.1）を、第2引数で指定した長さ（今回はxの要素数）になるまで繰り返し
y <- sin(x) + rep_len(c(-0.2, 0.1), length(x))

plot(sin, 0, 4*pi,
     col="blue",
     lwd=2,
     ylab = "sin/cos")
curve(cos,
      add = TRUE,
      col="red",
      lwd=2)
points(x,y,col="green",pch="*")
```
### (x,y)データの描画

```{r}
plot(x,y,type="p",pch="x",ylim=c(-2,2))
curve(sin, add=TRUE, col="orange",lwd=2)
lines(x,y,col="blue")
```

### 読み込んだdfを用いて

```{r}
plot(Ozone ~ Wind, data=airquality, pch = "*", col="red",cex=2)
```

### 演習4.2

Rの組込データセット sleep データ (睡眠薬投与による睡眠時間の増減のデータ・詳細は help(sleep) 参照)において, group が1のデータの extra を×軸, group が2のデータのextraをy軸とした散布図を描画せよ、ただし、点の色は青,点の形は×とし、タイトルを Sleep data, × 軸のラベルを group 1, y 軸のラベルを group 2とせよ(適宜インターネット上の情報を参照せよ、また、x軸, y 軸のデータはそれぞれ以下としてつくるとよい

```
R
 x <- subset (sleep, group 1, extra, drop = TRUE)
 y <- subset (sleep, group == 2, extra, drop = TRUE)
``` 

```{r}
x <- subset (sleep, group == 1, extra, drop = TRUE)
y <- subset (sleep, group == 2, extra, drop = TRUE)

plot(x,y,
     col="blue",
     pch="*",
     main="Sleep data",
     xlab="group 1",
     ylab="group")

```

### legend()で凡例を追加

```{r}
f <- function(x) exp(-x)*cos(x)
plot(f, 0,2*pi,
     col="red",
     lwd=2)

g <- function(x) exp(-x)*sin(x)
curve(g, lty=2, #点線グラフに指定
      add=TRUE,
      col="blue",
      lwd=2)
legend(4,1, # (4,1)の
       legend=c(expression(e^{-x}*cos(x), e^{-x}*sin(x))), # 凡例
       lty = c(1,2), lwd=2, col = c("red", "blue"),
       bty="n",
       y.intersp = 2 #行間
       )
```









