---
title: "lecture4"
author: "SHOGO NAMAISAWA"
date: "2026-03-14"
output: html_document
---

# 第4回

ファイルのデータ読み書き、データ整理、データプロット

## 4-1：データ読み込み

### csv形式のデータ操作

- 書き出しは、関数 write.csv( ) を用いる．指定しない限り作業ディレクトリ下に保存される
- 読み込みは，関数 read.csv( ) を用いる．指定しない限り, 作業ディレクトリにある必要がある

### デフォのairqualityをcsvファイルにして、dataディレクトリに

```{r}
mydata <- subset(airquality, Ozone > 90, select = -Temp)

dim(mydata)

# ディレクトリの確認
getwd()
```

```{r}
#書き出し
#write.csv(mydata,file = "../data/mydata.csv")

# 読み込みrow.names = 1は1列目はidだよ～ん
newfile <- read.csv(file="../data/mydata.csv", row.names = 1)

head(newfile)
```



### RData 形式の操作

- データフレーム単一のデータだけではなく、その時に作成した関数や途中の計算結果なども含めて、作業の状態そのものをパッケージ化して保存・再現できる
- `save()` で.rdataの拡張子で保存するう
- `load()` で.rdataの拡張子を呼び出す

```{r}
mydata1 <- subset(airquality, Temp>95, select = -Ozone)
mydata2 <- subset(airquality, Temp<60, select = -Ozone)

dim(mydata1)
dim(mydata2)
```


```{r}
# 二つのdfをひとまとめに保存
# save(mydata1, mydata2, file = "../data/mydata.rdata")

loaded_objects <- load("../data/mydata.rdata", verbose = TRUE)

# または戻り値を格納して確認する
loaded_objects

```

## 4-2：データ整理

### 気象庁の東京都の気象データもよみ

```{r}
#fileEncoding = "sjis"で文字コードをshift-JISでエンコード
kikou <- read.csv("../data/kikou2016.csv", fileEncoding = "sjis")

head(kikou)
```


```{r}
dim(kikou)

colnames(kikou)

str(kikou)
```

### 基本統計量を組み込み関数で

```{r}
kion <- kikou$気温

mean(kion)
max(kion)
min(kion)
```

### 行列やdfの列ごとに統計量を取り出したいね

```{r}
x <- matrix(1:100, 4, 25)

x
```

```{r}
sum(x)

# 行ごとの総和
rowSums(x)
```

### apply()で行列計算を便利に

#### apply(X, MARGIN, FUN)

- 引数 X にデータフレームを指定
- MARGIN には行ごとは 1 を, 列ごとの計算には 2 を指定
- 引数 FUN には求めたい統計量を計算する関数を指定
- xがベクトルなら**sapply()**なら列指定

```{r}
# rowSums(x)と同じ
apply(x, 1, "sum")
```
- 気候データの例

```{r}
x <- subset(kikou, select = -c(月, 日))

head(x)
```

```{r}
colMeans(x)

apply(x, 2, "mean")

# 引数指定なければ列指定
sapply(x, "mean")
```

- 自作関数の適用

```{r}
# 列ごとの平均より多いデータの合計値
apply(x, 2, function(x) sum(x>mean(x)))
```

### aggregate()  データフレームの各行をいくつかのグループにまとめて統計量を計算

#### aggregate(x, by, FUN)

- 引数 x にデータフレームを指定し
- by に各行が属するグループを指定、ベクトルをリストで与える (複数可). 
- 引数 FUN には求めたい統計量を計算するための関数を指定
- x がベクトルの場合には関数 tapply( ) も利用可能

```{r}
kikou <- read.csv("../data/kikou2016.csv", fileEncoding ="sjis")

head(kikou)
```
### 実行例

```{r}
# 1-2列目以外のすべての行を月ごとのグループに分けて、平均を求める
# やっているは月ごとの平均気温とか風速をもとめてる
aggregate(kikou[ , -(1:2)], by = list(月 = kikou$月), FUN = "mean")
```

```{r}
# やっているのは１個上と同じだっけどこういうのもあるよね
aggregate( . ~月, data = subset(kikou, select = -日), FUN = "mean")
```

### グループを二段階

- 月と降水の有無に依るグルーピング(12*2)

```{r}
aggregate(kikou[ , -(1:2)], FUN = "mean", by = list(月 = kikou$月, 降水の有無 = (kikou$降水量 > 0)))
```


## 演習4.1

Rの組込データセット airquality について、月日以外の変数ごとに平均,最大値および最小値を、月ごとの平均、最大値および最小値を求めよ。ただし、NAは除去して計算する

```{r}
a <- airquality

colnames(a)
```

- 月日以外の変数ごとに平均,最大値および最小値

```{r}
apply(a, 2, "max", na.rm = TRUE)
apply(a, 2, "min", na.rm = TRUE)
```

- 月ごとの平均、最大値および最小値

```{r}
aggregate(a, by = list(月 = a$Month), FUN = "max", na.rm = TRUE)
aggregate(a, by = list(月 = a$Month), FUN = "min", na.rm = TRUE)
aggregate(a, by = list(月 = a$Month), FUN = "mean", na.rm = TRUE)
```

## 4-3 : データプロット














